臺灣高等法院高雄分院刑事判決　　　　 99年度上訴字第745號
上　訴　人　臺灣高雄地方法院檢察署檢察官
被　　　告　黃淑英
被　　　告　吳建國
上列上訴人因被告等偽造文書等案件，不服臺灣高雄地方法院98
年度易字第84號中華民國99年3 月17日第一審判決（起訴案號：
臺灣高雄地方法院檢察署96年度偵字第15064 號、96年度偵緝字
第1911號）及移送併辦（97年度偵調字第455 號），提起上訴，
本院判決如下：
    主  文
原判決關於黃淑英冒標詐取會款部分撤銷。
黃淑英連續犯詐欺取財罪，處有期徒刑壹年；減為有期徒刑陸月
，如易科罰金，以銀元佰元即新臺幣玖佰元折算壹日。
其餘上訴駁回（黃淑英無罪部分及吳建國部分）。
    事  實
一、黃淑英基於意圖為自己不法所有之詐欺取財概括犯意，於民
    國93年8 月上旬，自任互助會會首（並另行參加1 會，共2
    會），並虛列「薛淑娟」（2 會）、「林雅玲」（2 會）為
    人頭會員成立互助會，且邀集林宇（原名吳瓊姬，參加2
    會，其中1 會以其胞姊林妤樺〈原名吳月娟〉名義參加）、
    巫素苓（參加2 會）、「巫媽媽」（參加1 會）、陳美君（
    原名陳尤麗）（參加4 會）等人與會，而成立含會首在內會
    員共30會之民間互助會，約明會期自93年8 月15日起至96年
    1 月15日止，每月15日18時在高雄市○○區○○街157 號進
    行開標，採內標制，每會新臺幣（下同）10,000元，惟黃淑
    英所虛列「薛淑娟」及「林雅玲」2 人，其餘會員並不知情
    ，誤信「薛淑娟」及「林雅玲」亦為會員，並於互助會進行
    期間，利用互助會成員相互間並不熟識、或未親自到場標會
    僅以電話或事後洽詢何人得標，以及其為會首之身分與主持
    開標之機會，連續為下列詐欺取財之行為：
  (一)先於93年11月15日第4 期開標時，明知「巫媽媽」會員並未
    到場參與標會，且未委託他人代為標會，竟偽稱該次係由「
    巫媽媽」會員以標金2,000 元得標，故意告以錯誤資訊，致
    使實際活會會員（含遭冒標之「巫媽媽」會員，扣除人頭會
    員4 會）陷於錯誤，而每人先後交付黃淑英會款，各8,000
    元（未得標實際活會23會，但應扣除被告黃淑英活會1 會，
    故事實上繳交活會會款之會員僅有22會，合計共176,000 元
    ）。
  (二)次於93年12月15日第5 期開標時，則偽稱該次係由「薛淑娟
    」人頭會員以標金2,000 元得標，故意告以錯誤資訊致使實
    際活會會員（含遭冒標之「巫媽媽」會員，扣除人頭會員3
    會）陷於錯誤，而每人先後交付黃淑英會款，各8,000 元（
    未得標實際活會23會，但應扣除被告黃淑英活會1 會，故事
    實上繳交活會會款之會員僅有22會，合計共176,000 元）。
  (三)再於94年1 月15日第6 期開標時，亦偽稱該次係由「林雅玲
    」人頭會員以標金2,000 元得標，故意告以錯誤資訊致使實
    際活會會員（含遭冒標之「巫媽媽」會員，扣除人頭會員2
    會）陷於錯誤，而每人先後交付黃淑英會款，各8,000 元（
    未得標實際活會23會，但應扣除被告黃淑英活會1 會，故事
    實上繳交活會會款之會員僅有22會，合計共176,000 元）。
  (四)復於94年3 月15日第8 期開標時，明知巫素苓並未到場參與
    標會，且均未委託他人代為標會，竟偽稱該次係由巫素苓以
    標金2,000 元得標，故意告以錯誤資訊致使實際活會會員（
    含遭冒標之「巫媽媽」、巫素苓會員，扣除人頭會員2 會）
    陷於錯誤，而每人先後交付黃淑英會款，各8,000 元（未得
    標實際活會22會，但應扣除被告黃淑英活會1 會，故事實上
    繳交活會會款之會員僅有21會，合計共168,000 元）。
  (五)另於94年5 月15日第10期開標時，明知林宇並未到場參與
    標會，且均未委託他人代為標會，竟偽稱該次係由林宇以
    標金2,100 元得標，故意告以錯誤資訊致使實際活會會員（
    含遭冒標之「巫媽媽」、巫素苓、林宇會員，扣除人頭會
    員2 會）陷於錯誤，而每人先後交付黃淑英會款，各7,900
    元（未得標實際活會21會，但應扣除被告黃淑英活會1 會，
    故事實上繳交活會會款之會員僅有20會，合計共158,000 元
    ）。
  (六)又於94年7 月15日第12期開標時，明知林妤樺並未到場參與
    標會，且均未委託他人代為標會，竟偽稱該次係由林妤樺以
    標金2,300 元得標，故意告以錯誤資訊致使實際活會會員（
    含遭冒標之「巫媽媽」、巫素苓、林宇、林妤樺會員，扣
    除人頭會員2 會）陷於錯誤，而每人先後交付黃淑英會款，
    各7,700 元（未得標實際活會20會，但應扣除被告黃淑英活
    會1 會，故事實上繳交活會會款之會員僅有19會，合計共14
    6,300 元）。
  (七)又於94年8 月15日第13期開標時，明知「巫媽媽」會員並未
    到場參與標會，且均未委託他人代為標會，竟偽稱該次係由
    「巫媽媽」會員以標金2,100 元得標，故意告以錯誤資訊致
    使實際活會會員（含遭冒標之「巫媽媽」〈2 會〉、巫素苓
    、林宇、林妤樺會員，扣除人頭會員2 會）陷於錯誤，而
    每人先後交付黃淑英會款，各7,900 元（未得標實際活會20
    會，但應扣除被告黃淑英活會1 會，故事實上繳交活會會款
    之會員僅有19會，合計共150,100 元）。
  (八)另於94年9 月15日第14期開標時，偽稱該次係由「薛淑娟」
    人頭會員以標金2,200 元得標，故意告以錯誤資訊致使實際
    活會會員（含遭冒標之「巫媽媽」〈2 會〉、巫素苓、林宇
    、林妤樺會員，扣除人頭會員1 會）陷於錯誤，而每人先
    後交付黃淑英會款，各7,800 元（未得標實際活會20會，但
    應扣除被告黃淑英活會1 會，故事實上繳交活會會款之會員
    僅有19會，合計共148,200 元）。
  (九)末於94年11月15日第16期開標時，偽稱該次係由「林雅玲」
    人頭會員以標金2,000 元得標，故意告以錯誤資訊致使實際
    活會會員（含遭冒標之「巫媽媽」〈2 會〉、巫素苓、林宇
    、林妤樺會員）陷於錯誤，而每人先後交付黃淑英會款，
    各8,000 元（未得標實際活會19會，但應扣除被告黃淑英活
    會1 會，故事實上繳交活會會款之會員僅有18會，合計共14
    4,000 元）。足以生損害於「巫媽媽」〈2 會〉、巫素苓、
    林宇、林妤樺以及上開期間繳費之活會會員，嗣黃淑英週
    轉不靈，該互助會僅進行第22期，於95年6 月15日第23期無
    預期之無故止會，林宇、林妤樺及陳美君等遭冒標及活會
    會員發覺有異，向其他會員查證後，得知尚有與所餘會數不
    符，始悉上情。
二、案經被害人林宇、林妤樺、陳美君訴請臺灣高雄地方法院
    檢察署檢察官偵查起訴及移送併辦。
    理  由
甲、程序方面：
一、按被告以外之人於審判外之言詞或書面陳述，除法律有規定
    者外，不得作為證據，刑事訴訟法第159 條第1 項定有明文
    。查起訴書所提出之被告黃淑英借款明細表（見偵字第1911
    號卷第43頁、第44頁），被告黃淑英、吳建國以其係告訴人
    所撰寫資料為由爭執其證據能力（見原審易字卷第93頁），
    復審酌此為告訴人單方面就所見所聞呈現之本件被告黃淑英
    借款之時間、金額與借款理由情形研判、記載之書面資料，
    核屬被告以外之人在審判外之書面陳述，為傳聞證據，復無
    無刑事訴訟法第159 條之1 至同法第159 條之5 傳聞證據例
    外規定之適用，應無證據能力。
二、次按被告以外之人於審判外之陳述，雖不符刑事訴訟法第15
    9 條之1 至之4 之規定，然經當事人於審判程序同意作為證
    據，法院審酌該言詞陳述或書面陳述作成時之情況，認為適
    當者，亦得為證據，刑事訴訟法第159 條之5 第1 項亦有明
    文。本判決認定事實所引用之其餘證據資料，均非公務員違
    背法定程序所取得，檢察官及被告黃淑英、吳建國於本院均
    同意作為認定事實之證據，且審酌各該證人或書面陳述作成
    時之情況，並無違法不當或證明力明顯過低之瑕疵，認為以
    之作為證據為適當，均應認於本案有證據能力。
乙、實體方面：
壹、關於被告黃淑英互助會詐欺部分：
一、上開事實，業據被告黃淑英於原審審理時坦承不諱（見原審
    易字卷第89頁、第190 頁、第201 頁、第309 頁），核與告
    訴人林宇、林妤樺於偵訊中均結證稱：其以原姓名吳瓊姬
    及胞姊林妤樺以原姓名吳月娟之名義各參加1 會，均遭被告
    黃淑英冒標，被告黃淑英並寫有書面承認冒標之指述情節大
    致相符（見偵調字第455 號卷第10頁、第11頁），證人即被
    害人巫素苓於偵訊中結證稱：其及母親（即「巫媽媽」會員
    ）共有3 會均未參與開標等語明確（見偵字第7258號卷第56
    頁、第57頁），證人即遭冒名人頭會員薛淑娟於偵訊中結證
    稱：被告黃淑英知道其姓名，但其未同意她用我的姓名參加
    互助會等語相符（見偵字第7258號卷第56頁、第57頁），並
    有告訴人林宇、林妤樺具狀提出之互助會會單、被告黃淑
    英所寫承認冒標書面及償還欠款本票（見他字卷第5 頁至第
    8 頁）、被告黃淑英所寫之冒標金額、時間及會員明細書面
    在卷可稽（見原審易字卷第209 頁）。且查：
  (一)按民間互助會已得標之死會會員，無論同組何一會員得標及
    其願出標金若干，均須繳納當期全額會款（如係外標，並須
    另繳納會息），縱為會首之被告黃淑英施用詐術，以他會員
    名義冒標，並向死會會員收取會款，因該等死會會員本負有
    繳納會款之義務，而非陷於錯誤而交予被告黃淑英，自無構
    成詐欺取財罪之可言（最高法院83年度臺上字第4153號判決
    意旨可參）。又本件被告黃淑英係先後於第4 至6 、8 、10
    、12至14、16期開標時冒標如事實欄一所載之被冒標人或以
    人頭會員冒標各1 會乙節，俱如前述，是被告黃淑英詐取之
    金額範圍，除該互助會之第1 期會頭款外，應以每期開標時
    各活會會員繳納之會款加計遭被告冒標之互助會會員（因其
    不知遭到冒標，於各期開會後，仍按活會會員身分繼續繳納
    活會會款，但不含人頭會員）繳納之活會款項為限，並非以
    全數之得標金或遭冒標者已繳繳之全部會款為據。再被告黃
    淑英另以「薛淑娟」、「林雅玲」人頭會員身分參加共4 會
    ，並以虛列之會員標取會款，亦應計入被告黃淑英詐騙之金
    額，且各該期得標之向活會會員所收取之會款，亦是被告黃
    淑英收為己用，自應計入被告黃淑英詐騙之總金額，惟其因
    此所詐取之對象僅有實際參加互助會之活會會員而已，是以
    被告黃淑英以此方式所詐得之金額，則以實際參加之活會會
    員所繳付之會款為限（包括被冒標之活會會員），是依事實
    欄一(一)所載，被告黃淑英於93年11月15日第4 期開標時，冒
    用「巫媽媽」名義以標金2,000 元得標，實際活會會員（含
    遭冒標之「巫媽媽」會員，扣除人頭會員4 會及被告黃淑英
    之2 會（被告黃淑英雖尚有1 會活會，但其不可能繳給自己
    ，故應扣除2 會）以及第2 會、第3 會得標死會之會員，故
    應為30－4 －2 －2 ＝22會活會（未得標實際活會雖為23會
    ，但被告黃淑英活會1 會不可能繳交會款，故實際未得標繳
    交活會會款者為22會），而每人先後交付黃淑英會款各8,00
    0 元，合計共176,000 元；其餘事實欄所示各會被冒標之情
    形均如此，均應再扣除被告之活會1 會會款。故被告黃淑英
    詐得會款總額為1,442,600元無誤。
  (二)被告黃淑英於93年8 月15日擔任會首時，即虛列「薛淑娟」
    （2 會）及「林雅玲」（2 會）名義為人頭會員，雖被告黃
    淑英並非在互助會前幾期即開始冒標，但93年12月15日第5
    會開標時，其則偽稱該次係由「薛淑娟」以標金2,000 元得
    標，於94年1 月15日第6 會開標時，亦偽稱該次係由「林雅
    玲」以標金2,000 元得標，於94年9 月15日第14會開標時，
    偽稱該次係由「薛淑娟」以標金2,200 元得標，於94年11月
    15日第16會開標時，偽稱該次係由「林雅玲」以標金2,000
    元得標，被告黃淑英於擔任會時即虛列4 個人頭會員，該4
    個人頭會員亦被利用來冒標，最後兩次冒均係用虛偽人頭會
    員冒標，可見被告自始即係利用該合會來詐欺會員，自始即
    有基於詐欺之犯意，召集本件互助會，再利用互助會成員相
    互間並不熟識、或未親自到場標會僅以電話或事後洽詢何人
    得標，以及其為會首之身分與主持開標之機會，於如事實欄
    一所載之開標日，連續以虛列會員名義標取會款、或冒用活
    會會員名義之方式冒標，顯係藉此詐取會款，其主觀上具有
    不法所有意圖及詐欺取財之犯意甚明。
  (三)證人即被害人林宇於本院99年12月6 日審理時結證稱：我
    有參加黃淑英招募之互助會，我原本名字是吳瓊姬，後來改
    名為林宇嫺，吳瓊姬部分是一會，一會是我媽媽的，我媽媽
    的會是用我姐姐林妤樺的名義參加的。我是以林宇嫺、林妤
    樺名義共參加二會。被告黃淑英有告訴我復雅、吳佳燕盤給
    陳尤麗（改名陳美君）而且已經死會了；我沒有逼迫被告黃
    淑英寫給我兩張冒標林宇嫺、林妤樺的承認書，是黃淑英自
    願給我的，七月份她要讓我標，但我沒標到，我出國回來後
    ，她跟我說她標去用了，我下高雄問她怎麼交代，她就寫兩
    張承認書給我。本次互助會95年5 月15日止會，黃淑英沒有
    主動告知我。我沒有下來標過會，都是電話標會，所以我無
    從知道標會時吳建國有無在現場，我都是匯到黃淑英郵局戶
    頭，所以不知道吳建國有無收取過會款，94年7 月15日我沒
    有標這個互助會，我從來沒有標過會，我的會都是活會。現
    在黃淑英共欠我22萬，直到99年11月25日黃淑英才還我15萬
    ，已經有寫和解書，但林妤樺部分還沒有和解。6 月份時黃
    淑英不接我電話，我才南下找她，而且我要瞭解何人標走會
    款，以便匯錢給她，她說如果我怕的話，她先寫兩張商業本
    票給我，2 張金額各22萬，她說7 月一定要讓我標，一直到
    七月份，黃淑英叫他兒子打電話給我，但我出國不在，是我
    母親接的，他告訴我媽媽說會已經被黃淑英標走了，我一回
    國，我母親告訴我這個情形，我當天晚上就馬上趕到高雄，
    黃淑英才簽承認書給我。我7 月份時就告訴黃淑英，我不願
    意接受分期付款了等語（見本院卷第168 頁至第169 頁），
    可見被告黃淑英於94年7 月15日確實有冒用林妤樺（事實上
    是林宇所參加）之名義標會無誤。
  (四)綜此，足認被告黃淑英前開自白，核與事實相符，本件事證
    明確，被告黃淑英前揭連續詐欺取財犯行，堪以認定。
二、論罪科刑：
  (一)新舊法比較適用：
    被告黃淑英行為後，刑法部分條文業於94年2 月2 日修正公
    布，並自95年7 月1 日起施行，依刑法第2 條第1 項之規定
    ，應就本案適用法律修正部分，為新舊法之比較，而關於刑
    法第56條連續犯之規定，經修法後已刪除連續犯，如依新法
    即應依數罪併罰之規定處斷，顯然較不利於被告黃淑英，故
    新舊法比較結果，應適用較有利其之行為時法即修正前刑法
    第56條連續犯之規定，論以一罪。
  (二)核被告黃淑英所為，係犯刑法第339 條第1 項之詐欺取財罪
    。被告黃淑英於每次開標期日對當期活會會員或遭冒標活會
    會員，訛稱為活會會員中某會員或虛列人頭會員得標，致使
    其等於錯誤，因而交付會款，侵害該等活會會員之財產法益
    ，為想像競合犯，仍以犯同一詐欺取財罪論。被告黃淑英先
    後為如事實欄一所示共9 次之詐欺取財犯行，時間緊接，手
    段亦或相若，犯罪構成要件俱屬相同，顯係基於概括之犯意
    反覆為之，應依修正前刑法第56條連續犯規定，論以一罪，
    並加重其刑。又被告黃淑英就事實欄一所示關於冒標巫素苓
    （2 會）、「巫媽媽」（1 會）互助會詐欺之犯行，檢察官
    雖未起訴，然與起訴部分具有連續犯之裁判上一罪關係，本
    院自得加以審究；另就檢察官移請併案關於被害人林宇、
    林妤樺遭被告黃淑英詐欺部分（97年度偵調字第455 號），
    則與本件原起訴案件被告黃淑英互助會詐欺被訴部分，為事
    實相同之同一案件，業據本院審酌如上在案，均併此敘明。
三、被告黃淑英不另為無罪諭知部分：
  (一)公訴意旨另以：被告黃淑英上開冒標詐欺取財行為，尚涉有
    刑法第220 條第1 項、第210 條、第216 條之行使偽造準私
    文書罪嫌云云；又認被告黃淑英尚於94年4 月間起至95年3
    或4 月間某月15日，冒用告訴人陳美君名義，以標息1,800
    元至2,300 元冒標2 會，另於94年6 月15日冒用陳美君名義
    ，以標息1,800 元冒標1 會，致活會會員均陷於錯誤，而交
    付活會會款予被告黃淑英，因認被告黃淑英此部分亦涉犯詐
    欺取財罪嫌云云。
  (二)按被告之自白，不得作為有罪判決之唯一證據，仍應調查其
    他必要之證據，以察其是否與事實相符，刑事訴訟法第156
    條第2 項定有明文；次按犯罪事實應依證據認定之，無證據
    不得認定犯罪事實，刑事訴訟法第154 條第2 項定有明文，
    所謂犯罪事實之證據，係指足以認定被告確有犯罪行為之積
    極證據而言，該項證據且須適合被告犯罪事實之認定，始得
    採為斷罪資料（最高法院29年上字第3105號、53年台上字第
    2750號判例意旨參照）；再按告訴人之告訴，係以使被告受
    刑事訴追為目的，是其陳述是否與事實相符，仍應調查其他
    證據以資審認（最高法院52年台上字第1300號判例參照）。
  (三)訊據被告黃淑英堅詞否認有行使偽造準私文書及此部分詐欺
    取財犯行，辯稱：因我開標時，會員都不會到場，他們都是
    電話聯絡，所以我都口頭告訴會員某人多少錢得標，我沒有
    寫標單；陳美君所跟4 會互助會她都未實際出錢，是從我跟
    她借錢之利息中扣除，亦即我原本要給陳美君之借款利息，
    拿來支付該4 會之會款，我沒有冒標她的會等語。
  (四)經查：
    1.被告黃淑英於原審97年9 月19日時供稱：我冒標時沒有寫
      標單，但之前真正投標時，投標之人有寫標單等語（見原
      審審易卷第26頁背面），又於原審98年3 月4 日時供稱：
      我冒標的這9 個會，我並沒有寫標單，我只是打電話給會
      員說這個會被某人標走了等語（見原審易字卷第53頁），
      且證人林宇於檢察官偵查中結證稱：我未曾親自到場投
      標，都是打電話，所以沒有親自寫過標單等語（見97年調
      偵卷第11頁），又證人陳美君於96年11月15日偵查中證稱
      ：該會開標沒有使用標單，都是會首講多少就是多少等語
      （見偵緝字卷第60頁），證人陳美君於原審99年1 月22日
      審理時結證稱：標會時沒有寫標單，我會跟黃淑英說我要
      標多少，之後再由黃淑英跟我說有無得標等語（見原審易
      字卷第281 頁），參以從告訴人所提出之證物中並無被告
      黃淑英冒標之標單扣案可資佐證，可見被告所辯其冒標時
      並無寫標單等語，應可採信，故檢察官此部分所舉證據尚
      嫌不足，無法證明被告黃淑英確有冒名填寫標單之行使偽
      造準私文書犯行，惟公訴意旨認此部分，與前開論罪科刑
      之詐欺取財犯行，有方法、結果牽連之裁判上一罪關係，
      故此部分本院不另為無罪之諭知。
    2.被告黃淑英於偵訊中及原審審理時一度坦承有冒標陳美君
      互助會之情事，然其嗣後仍否認有冒標陳美君之互助會，
      且被告黃淑英於偵訊時稱冒標陳美君3 會等語（見偵緝字
      第1911號卷第60頁、第73頁）、於原審準備程序改稱冒標
      陳美君1 會等語（見原審審易字卷第26頁反面、原審易字
      卷第53頁），於本院準備程序時供稱：我沒有冒標陳美君
      的互助會等語（見本院卷第91頁），可見被告陳淑英先後
      供述不一，且就何時冒標、標息若干，均付之闕如或含混
      不明，難以憑認。
    3.何況被告黃淑英於同期間亦有向陳美君借款之情事，借貸
      金錢往來密切，若有周轉急需，大可逕向陳美君借貸金錢
      即可，衡情應不致甘冒不諱為冒標債主陳美君會款之舉，
      且苟東窗事發，豈非自斷借貸資金之來源；至告訴人陳美
      君以證人身分於原審98年4 月8 日審理時固證稱：我尚有
      3 個活會，並未參與開標，都是被告黃淑英講標多少就多
      少，沒有寫標單，停會後原應有8 個活會，但從其他會員
      處得知不止8 個活會，才發現有被冒標，有1 會我得標，
      被告黃淑英叫其子送會錢給我途中被搶，剩下2 會是黃淑
      英冒標後，叫我吃下來變成死會等語（見原審易字卷第28
      0 頁至第282 頁），惟此為告訴人陳美君片面之指訴，並
      無其他佐證，其係以使被告黃淑英受刑事訴追為目的，尚
      難遽採，且被告黃淑英送得標會款途中遭搶乙節，縱或被
      告黃淑英所述不實，或係屬另行起意私吞陳美君得標會款
      之行為，顯與開標時冒標詐財之情節有間；又查諸陳美君
      所證遭冒標2 會，亦與被告黃淑英原先所述冒標1 或3 會
      不符，抑且其證述除開會單外，並無其他積極證據以資審
      認佐證，實難據此即憑採為不利被告黃淑英之認定，是此
      部分尚難認為已遭被告黃淑英所冒標，故檢察官此部分所
      舉證據尚嫌不足，無法證明被告黃淑英確有冒標陳美君之
      詐欺取財犯行，惟公訴意旨認此部分如成立犯罪，與前開
      論罪科刑之詐欺取財犯行，有連續犯之裁判上一罪關係，
      爰不另為無罪之諭知。
四、原判決就被告黃淑英冒標詐取會款部分，以被告黃淑英確實
    有事實欄所載之冒標詐財行為，罪證明確，因予論罪科刑，
    另認為被告黃淑英並無冒標告訴人陳美君之互助會，但與論
    罪科刑部分有連續犯之裁判上一罪關係，故不另為無罪諭知
    ，固非無見；但查：(一)被告黃淑英於招募互助會之初，即虛
    列「薛淑娟」（2 會）、「林雅玲」（2 會）為人頭會員成
    立互助會，可見其自始即有基於詐欺之犯意而招募本件互助
    會，否則，其何須虛列人頭會員參與其中，讓其他會員誤以
    為確實有如此多會員參加。然原審卻認定被告黃淑英係因收
    取會首會款後發生財務窘困之情形，且仍無法解決，始會進
    一步為冒名標取會款之行為，與事實不符，尚有未合。(二)被
    告黃淑英冒標詐取之活會會款，均應再扣除被告黃淑英自己
    之活會1 會會款，詳情已如前所述，原審未扣除被告黃淑英
    之活會1 會，尚有未恰，故原審所計算被告黃淑英所詐取活
    會會款金額均有錯誤，被告黃淑英詐得會款總額應為1,442,
    600 元，原審認定被告黃淑英冒標詐騙之金額為1,513,900
    元，尚有違誤。(三)檢察官移送併辦意旨認被告黃淑英上開冒
    標詐取會款之行為，除涉犯刑法第339 條第1 項之詐欺取財
    罪外，尚涉有刑法第220 條第1 項、第210 條、第216 條之
    行使偽造準私文書罪，然是否成立該罪，原審對此均未論及
    ，亦有未恰。檢察官上訴意旨，以被告黃淑英自始即有不法
    所有詐欺取財之犯意，並非後來因週轉不靈始有不法所有詐
    欺取財之犯意，且原審量刑過輕等為由，指摘原判決該部分
    不當，不無理由，且原判決關於該部分犯行又有上開可議之
    處，自屬無可維持，應由本院將被告黃淑英冒標詐取會款部
    分予以撤銷改判。爰審酌被告黃淑英自始即有不法所有詐欺
    取財之意圖，利用會員彼此間互不熟識，完全信任會首之機
    會，冒用如前揭之活會會員或人頭會員名義標取訛詐會款，
    冒標之次數9 次及所詐取之金額甚多，茲念其犯後坦承犯行
    ，惟除遭冒用名義之部分會員林宇、林妤樺已達成賠償之
    協議（惟未全部清償完畢）外，且未與其他被害活會會員成
    立和解或賠償損害，或取得諒解，各次詐騙金額之多寡及檢
    察官求處被告黃淑英有期徒刑2 年（見原審易字卷第320 頁
    ）略嫌過重等一切情狀，量處有期徒刑1 年。又被告黃淑英
    上開犯行係在96年4 月24日前所犯，雖屬不予減刑之罪，但
    其宣告刑未逾有期徒刑1 年6 月，仍合於中華民國96年罪犯
    減刑條例第3 條第1 項第15款規定之減刑條件，爰依法減其
    宣告刑二分之一為為有期徒刑6 月，並諭知以銀元300 元即
    新臺幣900 元折算1 日之易科罰金折算標準（按易科罰金之
    折算標準，新法施行後，依新法第2 條第1 項之規定，應適
    用最有利於行為人之法律。刑法第41條第1 項前段業修正為
    ：「犯最重本刑為5 年以下有期徒刑以下之刑之罪，而受6
    個月以下有期徒刑或拘役之宣告者，得以新臺幣1,000 元、
    2,000 元或3,000 元折算1 日，易科罰金」。修正前之規定
    ，則為：「犯最重本刑為5 年以下有期徒刑以下之刑之罪，
    而受6 個月以下有期徒刑或拘役之宣告，因身體、教育、職
    業、家庭之關係或其他正當事由，執行顯有困難者，得以1
    元以上3 元以下折算1 日，易科罰金」；且修正前罰金罰鍰
    提高標準條例第2 條前段規定，就其原定數額提高為100 倍
    折算1 日，則就被告黃淑英所為前揭連續冒標詐財犯行部分
    之易科罰金折算標準，應以銀元300 元折算1 日，經折算為
    新臺幣後，應以新臺幣900 元折算為1 日。比較修正前後之
    易科罰金折算標準結果，應以修正前之刑法規定，較有利於
    被告黃淑英）。
貳、被告黃淑英、吳建國被訴共同詐騙陳美君借款部分：
一、公訴意旨另以：被告吳建國明知其與被告黃淑英自93年間起
    ，渠等經濟已陷於困窘而無支付能力，且其高雄區中小企業
    銀行東高雄分行支票帳戶與玉山銀行七賢分行支票帳戶，自
    94年間起均已無足夠存款，預見將上開銀行帳戶支票交付予
    被告黃淑英使用，屆期可能因存款不足而遭退票無法兌現；
    而被告黃淑英亦明知自己與吳建國均已無資力，被告吳建國
    前開銀行支票帳戶並無足夠存款，預見使用被告吳建國簽發
    之支票，屆期可能因存款不足而遭退票無法兌現，2 人仍共
    同意圖為自己不法之所有，並基於詐欺取財之概括犯意聯絡
    ，由被告黃淑英自93年11月間起至95年5 月間止，於93年1
    0 月7 日至95年5 月23日期間，被告黃淑英以其大哥投資DV
    D 影音店需周轉金、其胞姊需周轉金、其友人因工程押金、
    貿易服飾、酒店賭場生意、中藥行、投資藥局及股票需周轉
    金、其與友人在大陸地區投資等各種理由，並以吳建國上開
    銀行帳戶支票為擔保，向陳美君佯稱急需用款云云，致陳美
    君因此陷於錯誤，連續借款予被告黃淑英，總計356 萬元，
    並前後開立本票6 張及支票5 張之票據予陳美君收執。詎被
    告黃淑英事後並未如期償還欠款，且又避不見面，至此陳美
    君始知受騙，因認被告吳建國、黃淑英共同涉犯刑法第339
    條第1 項之詐欺取財罪嫌云云。
二、按犯罪事實應依證據認定之，無證據不得認定犯罪事實；不
    能證明被告犯罪者，應諭知無罪之判決，刑事訴訟法第154
    條第2 項、第301 條第1 項分別定有明文。再按告訴人之告
    訴，係以使被告受刑事訴追為目的，是其陳述是否與事實相
    符，仍應調查其他證據以資審認（最高法院52年台上字第13
    00號判例意旨參照）。又按刑法第339 條第1 項詐欺罪之成
    立，以意圖為自己或第三人不法所有，以詐術使人將本人或
    第三人之物交付為要件。所謂以詐術使人交付，必須被詐欺
    人因其詐術而陷於錯誤，若其所用方法，不能認為詐術，亦
    不致使人陷於錯誤，即不構成該罪（最高法院46年度台上字
    第260 號判例意旨參照）。而民事債務當事人間，於債之關
    係成立後，若有未依債務本旨履行給付之情形，在一般社會
    經驗而言，原因非一，因不可歸責之事由無法給付，或因合
    法得對抗他造主張抗辯而拒絕給付，其至債之關係成立後，
    始行惡意遲延給付，皆有可能，非必出於自始無意給付之詐
    欺犯罪一端。而刑事被告本無自證無罪之義務，苟無足以證
    明其在債之關係發生時，自始即具有不法所有意圖之積極證
    據，縱使被告就所負債務，惡意違約或不為履行，仍僅係被
    告應負民事上債務不履行責任，在別無積極證據之情形下，
    依刑事訴訟法第154 條之規定，自難以被告單純債務不履行
    之狀態，推定被告自始即有不法所有之意圖而施用詐術。況
    刑法上詐欺罪之立法意旨，係以禁止於經濟行為中使用不當
    之方法得利為規範目的，而經濟行為亦因其行為本質及類型
    ，而於交易領域中有其特有之行為特性，法律原則上固應保
    障交易之秩序，惟於具體案例中，亦應顧及交易雙方為交易
    行為時，是否有具體情事，足認其違背正當之經濟秩序，而
    應予以制裁。否則，經濟行為本身原寓有不同程度之不確定
    性或交易風險，交易雙方本應自行估量其主、客觀情事及搜
    集相關資訊，以作為其判斷之參考，除具上開違反詐欺罪之
    具體情事外，非謂當事人之一方未依約履行責任，即應成立
    詐欺罪。又債務人於債之關係成立後，如有債務不履行之情
    形，在一般社會經驗上可能之原因甚多，縱令出於惡意而有
    遲延給付或不為給付之情事，苟無足以證明其債之關係發生
    之始，故意藉此從事財產犯罪之積極證據，自不得僅以債信
    違反之客觀事態，推定債務人自始有詐欺取財之犯意。
三、公訴人認被告吳建國、黃淑英涉有共同詐欺取財罪嫌，無非
    係以告訴人陳美君之指訴及票據信用資訊連結作業查詢明細
    表為主要論據（至陳美君所提之被告黃淑英借款明細表部分
    ，經本院認定並無證據能力，業如前述）。
四、訊據被告黃淑英固坦認向告訴人陳美君借款總額約為356 萬
    元等情不諱（見原審易字卷第53頁），惟堅詞否認有何詐欺
    取財之犯行，辯稱：我很早就向告訴人陳美君借錢，月息3
    至5 分，先前均有借有還，陳美君所提出之支票及本票係在
    擔保借款，至於實際借款日期，因為一開始開給她的票都有
    兌現，可以此方式查詢，我剛跟她借款都有還，並非借時就
    打算不還，所以我並無詐欺她的意思等語；被告吳建國則辯
    稱：我僅同意黃淑英使用我所經營洗衣店的票，並未向她過
    問用途，我沒有共同詐欺陳美君之情事，而且陳美君每次所
    述借款之金額均不相同，不知道她說的哪一次才是正確的等
    語。
五、經查：
  (一)依如附表所示支票明細對照表，顯示於93年3 月2 日至94年
    2 月23日間被告黃淑英所有之支票與告訴人陳美君帳戶內金
    額，有17筆款項、共計達4,665,000 元票款匯入陳美君帳戶
    ，期間亦長達近1 年，堪認被告確有努力清償欠款之實際行
    動，且有解決債務之誠意，益徵被告黃淑英所述其向陳美君
    借款時並無詐欺犯意等語，尚非無據。苟被告黃淑英於93年
    間借款之初，即有詐財之犯意，何以陸續償還陳美君如此鉅
    額之款項，且期間有近1 年之久，顯與一般詐財之騙徒毫無
    還款或僅償還極少數欠款之情形迴異；再者，果被告黃淑英
    於借款之初即與被告吳建國有詐欺之犯意聯絡，大可自始即
    以無法兌現之支票（俗稱芭樂票）交付告訴人後，一走了之
    ，何須以兌現票款還款再借貸之迂迴手法遂行其詐欺之目的
    ，更無必要按時償還本息至94年2 月23日止，是被告黃淑英
    於各次借款之初是否即係基於日後拒不清償之不法所有意圖
    ，佯裝成有還款意願之方式施用詐術，或僅係事後因財務窘
    困問題遂將上開債務棄之不理，而告訴人陳美君是否係因此
    陷於錯誤而交付財物，或係為從中賺取利息及其他人情方面
    考慮始借予被告黃淑英各點，均至為可疑，是公訴意旨就被
    告黃淑英於借款之初即心存詐財之指訴，已非無疑。
  (二)至公訴意旨謂被告黃淑英於94年間支票帳戶並無足夠存款，
    乃預見可能退票無法兌現，仍為本件詐財犯行云云。惟查被
    告黃淑英所持之高雄市農會支票帳戶係於95年5 月23日方有
    退票紀錄，至同年6 月5 日始成為拒絕往來戶；被告吳建國
    所持之玉山銀行七賢分行（即原高雄區中小企業銀行）支票
    帳戶係於94年9 月28日方有退票紀錄，有法務部票據信用資
    訊連結作業附卷可稽（見原審易字卷第25頁、第26頁），足
    見被告黃淑英、吳建國之票據帳戶於被告黃淑英向陳美君借
    款期間，僅被告吳建國於95年5 月23日即最後1 筆借款20萬
    元前之94年9 月28日有退票紀錄，被告黃淑英之高雄市農會
    支票帳戶成為拒絕往來戶則在上開借款期間之後，自難率認
    被告2 人於被告黃淑英向陳美君借貸期間即均有票據信用不
    佳之情事；矧票據之簽發，亦有信用擔保之功能，以利現金
    資金不足者，得以藉票據之簽發暫緩現金之實際給付，是難
    以簽發支票之初無足額償還欠款之現金資產，即謂發票人於
    發票之初即有詐欺之故意，縱令事後有跳票情事，仍屬民事
    債務不履行之範疇，究與明知票據已拒絕往來，確無兌現之
    可能，卻仍持續簽發票據，而有意圖不法所有主觀詐欺故意
    之情尚有不同，查被告黃淑英向陳美君借貸期間，皆有持續
    還款，自不能全然排除其有心陸續還款以解決欠債之可能性
    ，從而，尚不足以此認定被告黃淑英於開具支票當時即具有
    不法所有之意圖，是亦難認被告黃淑英此舉係對告訴人陳美
    君施以詐術之行為。
  (三)況證人陳美君於本院99年11月8 日審理時結證稱：「黃淑英
    的自白書裡面是寫向我借款11筆共334 萬元，另外還有一筆
    是案發後她還向我借22萬元，所以應該是12筆總共是365 萬
    元，這些錢都是黃淑英向我借的。」、「（我們到底是欠你
    356 萬還是250 萬？）律師第一次狀紙是寫250 萬。」、「
    （當初為何要跟檢察官面前說是356 萬？）我記得我有向檢
    察官說，我有拿回100 萬。」、「（原審時你也陳述說我向
    你借356 萬？）我記得原審我並沒有這樣講。」、「（我們
    有可能在93年10月7 日同一天向你借2 筆錢，分別為35萬元
    及12萬元？）沒有一天借2 筆的。」、（你有沒有在我《指
    吳建國》銀行領過錢？你有還我錢。」、「（你有沒有拿很
    高的利息？）有。」、「黃淑英有給我利息，大概差不多10
    0 萬元，也有還我本金。」、「（黃淑英是否從93年4 月就
    向你借？為何告她的時候是93年10月？）以前借的已經還了
    ，所以沒有講。黃淑英95年5 月還有付我利息。」、「（你
    說我要騙你，當初支票已經不能使用，我又拿票來換，這樣
    有騙你嗎？）我也不曉得你為什麼要這樣做，我以前迷迷糊
    糊的，現在聽了才感覺說，為什麼你當時不拿回去？」、「
    （我那時候如果把高雄企銀的票收回來，你是否就告不成吳
    建國？）你確實沒有跟我要。」等語（見本院卷第141 頁至
    第143 頁），可見被告黃淑英係自93年4 月間即開始向告訴
    人陳美君借款，且均有清償完畢，故該部分並不在告訴人告
    訴之範圍，可見被告黃淑英與告訴人陳美君之借貸關係，應
    係自93年4 月間開始，而非93年9 月間，況告訴人並向其收
    取高額之利息，被告黃淑英先後支付利息高達100 萬元以上
    ，又已清償本金100 萬元，參以被告吳建國之支票無法使用
    之後，被告黃淑英又另外簽發自己名義之支票給告訴人陳美
    君，但並未將被告吳建國名義之支票收回，因此被告黃淑英
    與告訴人陳美君之借貸關係由來甚久，且支付利息時間長達
    2 年多，實難謂被告黃淑英有何施用詐術可言。
  (四)又被告吳建國固自承同意被告黃淑英使用其所經營洗衣店之
    支票等語。惟因被告吳建國為被告黃淑英之夫婿，有相當親
    密之夫妻親誼關係，其單純提供被告黃淑英做為支付款項工
    具之意，將支票借給被告黃淑英使用，並信任被告黃淑英負
    責處理兌現支票之事，即與常情無違，難認其係基於共同詐
    欺取財之犯意聯絡，始提供支票給被告黃淑英使用。
  (五)綜上所述，檢察官所提出之證據，就此起訴部分尚未達於通
    常一般人均不致於有所懷疑，而得確信被告黃淑英、吳建國
    有共同詐欺取財之犯意聯絡或行為之程度，本院自無從形成
    被告2 人有罪之確信，此外，復查無其他積極證據足資認定
    被告黃淑英、吳建國確有檢察官所指之前開詐欺犯行，既不
    能證明該2 人犯罪，揆諸前開法條規定及判例意旨，依法自
    應就起訴借款詐欺部分為被告黃淑英（與互助會詐欺部分，
    犯意各別，行為互殊，檢察官以分屬二罪合併起訴）、吳建
    國無罪之諭知。
六、原判決就被告2 人向陳美君借款被訴詐欺部分，以不能證明
    被告2 人犯罪，而諭知被告2 人均為無罪之判決，於法並無
    不合。檢察官上訴意旨，以原審雖以被告黃淑英多次與告訴
    人陳尤麗有資金往來，認為罪嫌不足，固非無見；惟查：被
    告黃淑英分別於94年1 月15日、94年3 月15日、94年5 月15
    日、94年7 月15日、94年8 月15日、94年9 月15日及94年11
    月15日，分別以虛列人頭會員或冒用其他會員名義冒標合會
    金，又同時於94年間多次向告訴人陳尤麗借款，並交付存款
    不足之被告吳建國支票，該支票分別於94年9 月28日及96年
    4 月25日退票，有法務部票據信用資訊連結作業資料1 紙在
    卷可按，而被告兩人是夫妻關係，對於彼此之財務狀況應當
    知悉，被告黃淑英多次冒標必然是財務狀況不佳，又利用與
    告訴人陳尤麗多次借貸建立之信賴關係，同時多次向告訴人
    陳尤麗借款，顯然被告兩人有共同詐欺之犯意聯絡與行為分
    擔。然查：(一)被告黃淑英自93年4 月間即開始向告訴人陳美
    君借款，且均有清償完畢，故該部分當時告訴人並未提出告
    訴，可見被告黃淑英與告訴人陳美君之借貸關係，並非從93
    年9 月間才開始，況告訴人向被告黃淑英收取高額之利息，
    被告黃淑英先後支付利息高達100 萬元以上，支付至95年5
    月，又已清償本金100 萬元，可見被告黃淑英與告訴人陳美
    君之借貸關係由來甚久，且支付利息時間長達2 年多，果真
    被告黃淑英要詐騙告訴人陳美君，何須如此大費周章，支付
    如此多之利息（100 多萬元）及清償本金100 萬元？(二)被告
    吳建國為被告黃淑英之夫婿，有相當親密之夫妻親誼關係，
    其單純提供被告黃淑英做為支付款項工具之意，將支票借給
    被告黃淑英使用，並信任被告黃淑英負責處理兌現支票之事
    ，與常情並無相違；參以被告吳建國之支票無法使用之後，
    被告黃淑英又另外簽發自己名義之支票給告訴人陳美君，但
    並未將被告吳建國名義之支票收回，果真被告2 人有共同詐
    欺之犯意，何必多此一舉？可見檢察官上訴，並無理由，應
    予駁回。
據上論斷，應依刑事訴訟法第369 條第1 項前段、第364 條、第
299 條第1 項前段、第368 條，刑法第2 條第1 項前段、第339
條第1 項前段，修正前刑法第56條、第41條第1 項，刑法施行法
第1 條之1 ，罰金罰鍰提高標準條例第2 條（廢止前），中華民
國96年罪犯減刑條例第2 條第1 項第3 款、第7 條、第9 條，判
決如主文。
本案經檢察官劉宗慶到庭執行職務。
中    華    民    國   100    年    1     月    17    日
                刑事第二庭  審判長法  官  林正雄
                                  法  官  邱明弘
                                  法  官  黃壽燕
以上正本證明與原本無異。
一、檢察官就會款涉嫌偽造文書部分，如不服本判決應於收受本
    判決後10日內向本院提出上訴書狀，其未敘述上訴理由者，
    並得於提起上訴後10日內向本院補提理由書狀（均須按他造
    當事人之人數附繕本）「切勿逕送上級法院」。
二、被告不得上訴。
中    華    民    國   100    年    1     月    17    日
                                  書記官  戴志穎
附錄本判決論罪科刑法條：
中華民國刑法第339 條第1 項：
（普通詐欺罪）
意圖為自己或第三人不法之所有，以詐術使人將本人或第三人之
物交付者，處5 年以下有期徒刑、拘役或科或併科1 千元以下罰
金。
中華民國刑法施行法 (民國98年6 月10日修正)
第1 條之1（ 罰金貨幣單位與罰鍰倍數）
中華民國94年1 月7 日刑法修正施行後，刑法分則編所定罰金之
貨幣單位為新臺幣。
94年1 月7 日刑法修正時，刑法分則編未修正之條文定有罰金者
，自94年1 月7 日刑法修正施行後，就其所定數額提高為30倍。
但72年6 月26日至94年1 月7 日新增或修正之條文，就其所定數
額提高為3 倍。
附表：〔被告吳建國之玉山銀行交易明細（原審審易字卷第1458
      號卷第60頁至第70頁）及陳尤麗之華南商業銀行帳戶交易
      明細（原審易字卷第129 頁至第137 頁）對照表〕
┌────┬─────┬───────┬────┬───────────┐
│交易時間│吳建國帳戶│陳尤麗華南銀行│金額    │備註                  │
│(年月日)│交易情形  │帳戶交易情形  │        │                      │
├────┼─────┼───────┼────┼───────────┤
│93.03.02│磁票扣帳  │票據存入      │10萬元  │吳建國帳戶原為高雄企銀│
├────┼─────┼───────┼────┼───────────┤
│93.04.30│磁票扣帳  │票據存入      │10萬元  │吳建國帳戶原為高雄企銀│
├────┼─────┼───────┼────┼───────────┤
│93.05.03│磁票扣帳  │票據存入      │15萬元  │吳建國帳戶原為高雄企銀│
├────┼─────┼───────┼────┼───────────┤
│93.05.10│磁票扣帳  │票據存入      │3萬元   │吳建國帳戶原為高雄企銀│
├────┼─────┼───────┼────┼───────────┤
│93.06.21│磁票扣帳  │票據存入      │7萬5千元│吳建國帳戶原為高雄企銀│
├────┼─────┼───────┼────┼───────────┤
│93.06.23│磁票扣帳  │票據存入      │10萬元  │吳建國帳戶原為高雄企銀│
├────┼─────┼───────┼────┼───────────┤
│93.06.30│磁票扣帳  │票據存入      │60萬元  │吳建國帳戶原為高雄企銀│
├────┼─────┼───────┼────┼───────────┤
│93.08.05│磁票扣帳  │票據存入      │12萬元  │吳建國帳戶原為高雄企銀│
├────┼─────┼───────┼────┼───────────┤
│93.08.30│磁票扣帳  │票據存入      │10萬元  │吳建國帳戶原為高雄企銀│
├────┼─────┼───────┼────┼───────────┤
│93.09.20│交換票付款│票據存入      │250萬元 │吳建國高雄企銀併與玉山│
│        │          │              │        │銀行。                │
├────┼─────┼───────┼────┼───────────┤
│93.09.30│交換票付款│票據存入      │9萬元   │吳建國高雄企銀併與玉山│
│        │          │              │        │銀行。                │
├────┼─────┼───────┼────┼───────────┼
│93.10.18│交換票付款│票據存入      │9萬元   │吳建國高雄企銀併與玉山│
│        │          │              │        │銀行。                │
├────┼─────┼───────┼────┼───────────┤
│93.10.18│交換票付款│票據存入      │20萬元  │吳建國高雄企銀併與玉山│
│        │          │              │        │銀行。                │
├────┼─────┼───────┼────┼───────────┤
│93.11.22│交換票付款│票據存入      │12萬元  │吳建國高雄企銀併與玉山│
│        │          │              │        │銀行。                │
├────┼─────┼───────┼────┼───────────┤
│93.11.30│交換票付款│票據存入      │15萬元  │吳建國高雄企銀併與玉山│
│        │          │              │        │銀行。                │
├────┼─────┼───────┼────┼───────────┤
│93.12.01│交換票付款│票據存入      │12萬元  │吳建國高雄企銀併與玉山│
│        │          │              │        │銀行。                │
├────┼─────┼───────┼────┼───────────┤
│94.02.23│交票中心扣│票據存入      │2萬元   │吳建國高雄企銀併與玉山│
│        │帳        │              │        │銀行。                │
└────┴─────┴───────┴────┴───────────┘
                                   共計466萬5千元